【裁判字號】    98,訴,2119
【裁判日期】    990714
【裁判案由】    商業會計法等
【裁判全文】
臺灣臺北地方法院刑事判決            98年度訴字第2119號
公  訴  人  台灣台北地方法院檢察署檢察官
被      告  甲○○
選任辯護人  蔡樹基律師（扶助律師）
上列被告因商業會計法等案件，經檢察官提起公訴（98年度偵字
第19641號），本院判決如下：
    主  文
甲○○共同商業負責人，以明知為不實之事項，而填製會計憑證
，處有期徒刑伍月，如易科罰金，以新台幣壹仟元折算壹日。
    事  實
一、甲○○於民國97年5 、6 月間某日，經其妻舅丙○○邀約，
    同意擔任址設台北市○○區○○街31巷1 之1 號威啟興業有
    限公司（下稱威啟公司）負責人，而與丙○○、真實姓名不
    詳綽號「陳董」之成年男子（下稱陳董）共同基於填製不實
    會計憑證及幫助他人逃漏稅捐之犯意聯絡，由甲○○提供身
    分證、健保卡交予丙○○轉交予陳董，由陳董於97年8 月間
    辦理變更公司登記事宜，嗣威啟公司於97年8 月12日變更登
    記負責人為甲○○，甲○○再於97年8 月22日與陳董、丙○
    ○共同前往財政部台北市國稅局大安分局（下稱國稅局大安
    分局）請領統一發票，交予陳董使用，陳董即於97年8 月間
    虛偽開立金額共新台幣（下同）8 千4 百萬元之統一發票 3
    紙，提供阿姆斯壯節能系統整合股份有限公司（下稱阿姆斯
    壯公司）充作進項憑證，阿姆斯壯公司即以上開統一發票申
    報扣抵銷項稅額，因此幫助阿姆斯壯公司逃漏營業稅達 420
    萬元，足生損害於稅捐稽徵機關課稅之正確性。
二、案經財政部台北市國稅局移送台灣台北地方法院檢察署檢察
    官偵查起訴。
    理  由
一、被告及辯護人對於以下本院作為判斷依據之各項證據資料，
    均同意或不爭執其證據能力，本院審酌該等言詞供述及書面
    作成時之情況，認為以之作為證據為適當，依刑事訴訟法第
    159 條之5 規定，均得作為證據。
二、檢察官起訴被告所涉犯行，僅及於威啟公司97年8 月間開立
    予阿姆斯壯公司之3 張統一發票，此據檢察官於本院99年 6
    月30日審理時確認在案，合先敘明。
三、訊據被告甲○○固坦承有提供身分證予丙○○，及至國稅局
    大安分局請領統一發票等事實，惟矢口否認有何違反商業會
    計法、幫助逃漏稅捐等犯行，辯稱：因伊小舅子丙○○信用
    不好，要開貿易公司，故將身分證借給丙○○開公司，丙○
    ○並沒有跟他講陳董這個人云云。然查：
（一）就丙○○介紹被告擔任威啟公司負責人一節，證人丙○○
      於本院審理時具結證稱：伊朋友陳董本來叫伊當負責人，
      因為伊有欠銀行錢，陳董說不可以當負責人，伊就去找伊
      姊夫即被告幫陳董當公司的負責人，伊跟被告稱伊這邊要
      開一家公司，伊要當負責人，但伊欠銀行錢，沒有辦法當
      ，所以拜託被告當負責人，伊約在97年5 、6 月向被告取
      得身分證、健保卡，當時被告知道是要用他的名義去辦公
      司負責人登記等語明確（本院99年4 月28日審判筆錄），
      核與被告所供：丙○○稱渠信用不好，請伊當公司負責人
      ，伊就交證件給丙○○等節相符。
（二）證人丙○○復證稱：伊拿被告資料給陳董後，陳董說要被
      告簽名，伊就帶被告去稅捐處的樓下簽名，陳董就帶被告
      上去，伊沒有一起上去，因為陳董叫伊不要上去；發票不
      是伊拿走的，伊不知道發票是誰領的，伊沒有跟甲○○去
      領發票等語明確（本院99年4 月28日審判筆錄），核與其
      於偵查中所述情節（98年10月21日偵查筆錄）一貫，並無
      出入之處，而被告亦於本院審理時供稱：丙○○確實有帶
      渠至稅捐處樓下，有一個不認識的人，渠有去簽名，有拿
      到一本東西等語相符（本院99年4 月28日審判筆錄），復
      有領用統一發票購票證申請書1 紙（98年度偵字第19641
      號卷第111 頁）在卷可稽，被告有與丙○○、陳董共同至
      國稅局大安分局樓下，由被告請領威啟公司統一發票等事
      實，堪予認定。再被告雖辯稱係將發票交予丙○○，並非
      陳董，惟亦坦稱：丙○○帶伊至稅捐處時，有一個不認識
      的人等語（本院99年4 月28日審判筆錄），核與其於本院
      準備程序、審理時均稱：整件事情就只有跟丙○○接觸過
      等語（本院99年6 月30日審判筆錄）有所出入，所辯顯然
      有疑。如被告僅借名予丙○○擔任公司負責人，在請領發
      票時出現完全不相識之陳董，竟不以為奇，又未詢問丙○
      ○該人之來歷，顯與通常事理及一般人之經驗法則有違。
      綜合審酌前開證據，堪認證人丙○○所述與事實相符，足
      以採信。被告空言辯稱：伊不知道陳董這個人，威啟公司
      是丙○○要開的等語，難予採信。
（三）被告擔任威啟公司負責人期間，其請領之統一發票中有3
      紙交由阿姆斯壯公司申報扣抵銷項稅額，而逃漏營業稅達
      420 萬元等情，有財政部台北市國稅局大同稽徵所99年3
      月2 日財北國稅大同營業字0990001942號函暨附件（本院
      卷第32頁至第43頁）、財政部台北市國稅局大安分局99年
      5 月14日財北國稅大安營業字第0990007248號函暨附件（
      本院卷第89頁至第229 頁）、財政部台北市國稅局查緝案
      件稽查報告書、威啟公司申報書查詢、進口報單總項資料
      清單、營業人進銷項交易對象彙加明細表、專案申請調檔
      查核清單、專案申請調檔統一發票查核名冊在卷可稽，證
      人即阿姆斯壯公司員工乙○○亦於本院證稱阿姆斯壯公司
      有以該3 紙發票報稅等語（本院99年4 月28日審判筆錄）
      。被告既同意丙○○之邀約，擔任威啟公司之負責人，並
      提供證件辦理公司變更登記事宜，再於97年8 月22日前往
      國稅局大安分局請領統一發票，將威啟公司發票交予素不
      相識之陳董，不問是否有實際交易，即任由陳董使用威啟
      公司發票，其對於陳董可能將威啟公司發票提供他人逃漏
      稅，已有所認識，而具有填製不實會計憑證、幫助他人逃
      漏稅之不確定之故意。
（四）辯護人雖以：被告因丙○○央求其因信用有瑕疵而不能擔
      任公司負責人，並保證公司經營一切合法，才出借身分證
      擔任公司掛名負責人，實際上丙○○並未告知被告擔任何
      公司負責人，威啟公司股東同意書上「甲○○」簽名亦非
      被告所簽，被告與陳董素不相識，豈可能將發票交予陳董
      ，證人丙○○所述被告將發票交給陳董一節與事實不符等
      語，為被告辯護。惟查，被告亦不否認同意擔任威啟公司
      人頭負責人一情，而證人丙○○到庭並未證稱威啟公司係
      伊要經營、保證公司經營合法等節，至於威啟公司股東同
      意書上「甲○○」簽名是否為被告本人所簽，或授權他人
      所簽，核與本件犯罪事實之成立與否無關，辯護人前開辯
      護，並無理由。此外，復有威啟公司登記卷宗影本附卷可
      參。本件事證明確，被告犯行洵堪認定。
（五）另辯護人聲請傳訊證人李應財，以證明李應財取得本件 3
      張統一發票之過程一節，惟檢察官僅起訴被告擔任威啟公
      司人頭負責人，並未起訴被告親自或參與交付前開不實發
      票予阿姆斯壯公司相關人員，即便證明李應財係向被告以
      外之人取得威啟公司發票，亦不影響被告犯罪之成立，且
      本案犯罪事實已臻明確，無再調查之必要，故不再傳訊，
      併此敘明。
四、按統一發票乃證明事項之經過而為造具記帳憑證所根據之原
    始憑證，商業負責人如明知為不實之事項，而開立不實之統
    一發票，係犯商業會計法第71條第1 款之以明知為不實之事
    項而填製會計憑證罪，該罪為刑法第215 條業務上登載不實
    文書罪之特別規定，依特別法優於普通法之原則，自應優先
    適用，無論以刑法第215 條業務上登載不實文書罪之餘地（
    最高法院94年度台非字第98號判決意旨參照）。查被告係威
    啟公司之負責人，為商業會計法所稱之商業負責人，可知該
    公司於97年8 月間並無與阿姆斯壯公司交易之事實，仍任由
    陳董提供該公司發票予阿姆斯壯公司作為進項憑證，持以向
    稅捐機關申報扣抵營業稅款，幫助納稅義務人逃漏營業稅捐
    ，核被告所為，係犯商業會計法第71條第1 款之商業負責人
    填製不實會計憑證罪及稅捐稽徵法第43條第1 項之幫助納稅
    義務人逃漏稅捐罪。公訴意旨認被告尚涉犯刑法第216 條、
    第215 條之行使業務登載不實文書罪嫌，容有未洽。被告與
    丙○○、陳董間，有犯意聯絡及行為分擔，為共同正犯。被
    告先後多次填製不實會計憑證與幫助逃漏稅捐之犯行，因係
    於密集期間內以相同之方式持續進行，未曾間斷，是此等犯
    行，本身即具有反覆、延續實行之特徵，從而在行為概念上
    ，縱有多次之填製不實會計憑證與幫助逃漏稅捐舉措，仍應
    評價認係包括一罪之集合犯，均僅論以一罪。又被告所犯稅
    捐稽徵法第43條第1 項幫助他人逃漏稅捐罪，係以開具不實
    統一發票後再交付他人之方式為之，而開具不實統一發票之
    前階段部分即係成立明知不實填製會計憑證罪，則幫助他人
    逃漏稅捐罪與明知不實填製會計憑證罪二罪間即有部分行為
    重合，屬一行為觸犯數罪名之想像競合犯，應依刑法第55條
    規定從一重之商業會計法第71條第1 款明知不實填製會計憑
    證罪處斷。爰審酌被告否認犯行，並無悔意，幫助逃漏稅額
    達420 萬餘元，惟素行良好，並無前科等一切情狀，量處如
    主文所示之刑，並諭知易科罰金之折算標準。
據上論斷，依刑事訴訟法第299 條第1 項前段，商業會計法第71
條第1 款，稅捐稽徵法第43條第1 項，刑法第11條前段、第28條
、第55條、第41條第1 項前段，判決如主文。
本案經檢察官高維駿到庭執行職務
中    華    民    國    99    年    7     月    14    日
                  刑事第七庭  審判長法  官  林庚棟
                                    法  官  章曉文
                                    法  官  林欣苑
上正本證明與原本無異。
如不服本判決應於收受送達後10日內向本院提出上訴書狀，並應
敘述具體理由；其未敘述上訴理由者，應於上訴期間屆滿後20日
內向本院補提理由書（均須按他造當事人之人數附繕本）「切勿
逕送上級法院」。
                                    書記官  劉英芬
中    華    民    國    99    年    7     月    15    日
附錄所犯法條
商業會計法第71條
商業負責人、主辦及經辦會計人員或依法受託代他人處理會計事
務之人員有下列情事之一者，處5 年以下有期徒刑、拘役或科或
併科新臺幣60萬元以下罰金：
一、以明知為不實之事項，而填製會計憑證或記入帳冊。
二、故意使應保存之會計憑證、會計帳簿報表滅失毀損。
三、偽造或變造會計憑證、會計帳簿報表內容或毀損其頁數。
四、故意遺漏會計事項不為記錄，致使財務報表發生不實之結果
    。
五、其他利用不正當方法，致使會計事項或財務報表發生不實之
    結果。
稅捐稽徵法第43條
（教唆或幫助逃漏稅捐等之處罰）
教唆或幫助犯第41條或第42條之罪者，處3 年以下有期徒刑、拘
役或科新台幣6 萬元以下罰金。
稅務人員、執行業務之律師、會計師或其他合法代理人犯前項之
罪者，加重其刑至二分之一。
稅務稽徵人員違反第33條規定者，除觸犯刑法者移送法辦外，處
1 萬元以上5 萬元以下罰鍰。

司法院資訊處製作；財團法人民間司法改革基金會備份。
